臺灣臺北地方法院民事判決　　　　　　　 99年度訴字第366號
原　　　告　潘欽民
　　　　　　黃雲娥
　　　　　　黃明全
　　　　　　潘錦珍
　　　　　　潘錦芬
　　　　　　潘東貴
兼共同
訴訟代理人　黃雲卿
6前列二人共同
訴訟代理人　許國宏
前列七人共同
訴訟代理人　吳奎新律師
複代理人　　陳添信律師
被　　　告　廖清雲
訴訟代理人　廖克明律師
複代理人　　詹宗諺律師
上列當事人間請求土地所有權移轉登記事件，本院於中華民國10
0年12月16日言詞辯論終結，判決如下：
    主  文
被告應將坐落新北市○○區○○段小粗坑小段二九六地號如附圖
(二)所示A部分面積二十七平方公尺土地所有權，其中二分之一分
割移轉登記予原告潘東貴，餘二分之一分割移轉登記予原告公同
共有。
訴訟費用由被告負擔。
    事實及理由
壹、程序部分
    按訴狀送達後，原告不得將原訴變更或追加他訴。但請求之
    基礎事實同一者、不甚礙被告之防禦及訴訟之終結者，不在
    此限。民事訴訟法第255條第1項第2款、第7款分別定有明文
    。本件原告原起訴聲明請求：「被告應將所有坐落新北市○
    ○區○○段小粗坑小段296地號土地如土地讓與永久使用協
    議書附圖所示斜線部分（面積以實測為準）分割移轉登記與
    原告分別共有，其應有部分原告潘東貴為8/14、原告潘欽民
    、黃雲娥、黃明全、潘錦珍、潘錦芬、黃雲卿各為1/14。」
    （詳審訴卷第2頁），於民國99年5月17日變更為：「被告應
    將所有坐落新北市○○區○○段小粗坑小段296地號土地如
    附圖(一)所示B部分土地面積128平方公尺，移轉登記與原告分
    別共有，其應有部分原告潘東貴為8/14、原告潘欽民、黃雲
    娥、黃明全、潘錦珍、潘錦芬、黃雲卿各為1/14。」（詳本
    院卷第75頁），嗣於100年10月18日聲明為：「(一)先位聲明
    ：被告應將所有坐落新北市○○區○○段小粗坑小段296地
    號土地如土地讓與永久使用協議書附圖所示斜線部分（面積
    以實測為準）分割移轉登記與原告分別共有，其應有部分原
    告潘東貴為8/14、原告潘欽民、黃雲娥、黃明全、潘錦珍、
    潘錦芬、黃雲卿各為1/14。(二)備位聲明：被告應將所有坐落
    新北市○○區○○段小粗坑小段296地號土地如附圖(二)所示
    面積27平方公尺，分割移轉登記與原告分別共有，其應有部
    分原告潘東貴為8/14、原告潘欽民、黃雲娥、黃明全、潘錦
    珍、潘錦芬、黃雲卿各為1/14。」（詳本院卷第176頁），
    復於100年12月1日變更聲明為：「(一)先位聲明：被告應將所
    有坐落新北市○○區○○段小粗坑小段296地號如附圖(一)所
    示B部分面積128平方公尺土地所有權，分割移轉登記與原告
    潘東貴1/2、餘1/2登記由被繼承人潘玉桂之繼承人即原告等
    人公同共有。(二)備位聲明：被告應將所有坐落新北市○○區
    ○○段小粗坑小段296地號如附圖(二)所示面積27平方公尺土
    地所有權，分割移轉登記與原告潘東貴為1/2、餘1/2登記由
    被繼承人潘玉桂之繼承人即原告等人公同共有。」（詳本院
    卷第20 4頁），核原告所為其請求之基礎事實同一，與原訴
    間具有共同性，而就原請求之訴訟及證據資料，於審理繼續
    進行在相當程度範圍內具有一體性，亦無礙被告之防禦及訴
    訟之終結，揆諸首揭規定，應予准許，合先敘明。
貳、實體部分
一、原告起訴主張：原告等之被繼承人即訴外人潘玉桂及原告潘
    東貴與被告於83年10月15日簽訂「土地讓與永久使用協議書
    」（下稱系爭協議書），約定由被告提供所有新北市○○區
    ○○段小粗坑小段296地號土地（下稱系爭土地），其東側
    與同段屈尺小段9-34地號及同小段9-1地號鄰界線，由電塔
    路叉口處順山脊線向西延伸至興華大道院本宅東北角長約54
    公尺寬約3公尺現有道路，供潘玉桂及潘東貴作為公共通路
    永久使用，興華大道院原有使用部分，被告願意分割讓與潘
    玉桂及潘東貴，應繳之增值稅、規費由潘玉桂及潘東貴負擔
    。系爭協議書雖名為土地讓與永久使用協議書，惟雙方真意
    係就系爭土地成立買賣契約，補償費新臺幣（下同）60萬元
    實為買賣價金。詎被告收取價金後，拒將如附圖(一)所示B部
    分土地面積128平方公尺，分割移轉登記與潘玉桂及潘東貴
    ，屢經催促，均置之不理。又退步言，縱認系爭協議書所指
    興華大道院原有使用部分僅指興華大道院建築本體而言，則
    被告亦應將如附圖(二)所示面積27平方公尺土地分割移轉於潘
    玉桂及潘東貴。嗣因潘玉桂已於86年12月31日過世，潘東貴
    、潘欽民、黃雲娥、黃明全、潘錦珍、潘錦芬、黃雲卿為其
    繼承人，爰依系爭協議書之約定，提起本訴，並聲明：(一)先
    位聲明：被告應將所有坐落新北市○○區○○段小粗坑小段
    296地號如附圖(一)所示B部分土地面積128平方公尺土地所有
    權，分割移轉登記與原告潘東貴1/2、餘1/2登記由被繼承人
    潘玉桂之繼承人即原告等人公同共有。(二)備位聲明：被告應
    將所有坐落新北市○○區○○段小粗坑小段296地號如附圖
    (二)所示面積27平方公尺土地所有權，分割移轉登記與原告潘
    東貴為1/2、餘1/2登記由被繼承人潘玉桂之繼承人即原告等
    人公同共有。
二、被告則以：被告與原告潘東貴及潘玉桂簽訂系爭協議書係為
    將被告所有之系爭土地之一部提供作為公共道路永久使用，
    並約定使用範圍，並非原告所稱之土地買賣契約書，此自系
    爭協議書並未約定買賣價金、土地所有權移轉登記之時間、
    方式及應配合交付之文件等細節事項，且亦未見原告就此舉
    證證明之，是原告主張系爭協議書為土地買賣契約書尚乏其
    據。又原告等違反系爭協議書約定之使用方式，依約應將系
    爭土地之地上物水塔、水池、欄杆、水泥地拆除並回復原狀
    ，經被告提起訴訟，由本院新店簡易庭98年度店簡字第1629
    號判決在案等語置辯，並聲明：原告之訴駁回。
三、兩造不爭執事項：
  (一)訴外人潘玉桂及原告潘東貴與被告於83年10月15日簽訂「土
    地讓與永久使用協議書」，約定被告同意提供其所有土地其
    上之現有道路地供潘玉桂、原告潘東貴作為公共通路永久使
    用，興華大道院原有使用部分，被告願意分割讓與潘玉桂及
    原告潘東貴，潘玉桂及原告潘東貴願致贈60萬元作為補償費
    （原證3）（詳審訴卷第12頁）。
  (二)被告已經收受60萬元。
  (三)潘玉桂於86年12月31日過世，原告為其繼承人，原告未拋棄
    繼承，亦未為遺產分割協議。
四、本件之爭點：
    系爭協議書兩造約定之真意為何？原告先位請求被告將其所
    有系爭土地如附圖(一)所示B部分面積128平方公尺土地所有權
    ，其中二分之一分割移轉登記予原告潘東貴，餘二分之一分
    割移轉登記予原告公同共有，是否有理由？原告備位請求被
    告將其所有系爭土地如附圖(二)所示面積27平方公尺土地所有
    權，其中二分之一分割移轉登記予原告潘東貴，餘二分之一
    分割移轉登記予原告公同共有，是否有理由？
五、得心證之理由：
  (一)按解釋意思表示，應探求當事人之真意，不得拘泥於所用之
    辭句，民法第98條定有明文。是解釋契約尤須斟酌交易上之
    習慣，及當事人所欲達成之經濟上效果、合理預期之契約利
    益，依誠信原則而為之。關於法律行為之解釋方法，應以當
    事人所欲達到之目的、交易習慣、任意法規及誠信原則為標
    準，合理解釋之，其中應將當事人之目的列為最先，交易習
    慣次之，任意法規又次之，誠信原則始終介於其間以修正或
    補足之，最高法院88年台上字第1671號判決參照。因此，解
    釋契約固須探求當事人立約當時之真意，而真意何在，又應
    以過去事實及其他一切證據資料為斷定之標準，不能拘泥文
    字致失真意；惟契約文字業已表示當事人真意，無須別事探
    求者，即不得反捨契約文字而更為曲解，最高法院17年上字
    第1118號判例、19年上字第453號判例參照。是故，於探求
    當事人立約真意時，所應力求者，乃於解釋契約條款時，斟
    酌當事人訂約時客觀上所存在之一切情事，以契約當事人所
    欲達成之契約目的為基準，不違背契約本質，而為符合公平
    正義之契約解釋。至所謂契約之目的，係指當事人基於契約
    內容所欲達成之經濟上效果。而所謂契約之本質，則係指通
    常交易觀念，及一般交易當事人所得合理預期之給付目的與
    契約利益而言。
  2.經查，觀諸系爭協議書文義係約定「一甲方（即被告）同意
    提供所有土地新店市○○段小粗坑小段296地號其東側與同
    段屈尺小段9之34地號及同小段9之1地號鄰界線，由電塔路
    叉口處順山脊線向西延伸至興華大道院（乙方，即訴外人潘
    玉桂、原告潘東貴）本宅東北角長約54公尺寬約3公尺現有
    道路（詳如附圖），給乙方作為公共通路永久使用，興華大
    道院原有使用部分，甲方願意分割讓與乙方，應繳增值稅、
    規費等由乙方負擔。二乙方自願致贈甲方新台幣陸拾萬元正
    ，作為補償費。三補償費付款方式：(1)本協議書成立日乙方
    付給甲方新台幣拾萬元正。(2)本協議書雙方同意經台北地
    方法院公證手續完成日，乙方付給甲方新台幣拾萬元正。
    …」嗣於83年10月29日於系爭協議書增補「依據第三條第二
    款規定，赴台北地方法院申辦公證手續，法院解釋因土地部
    分無分割完成，故不受理，致無法辦理公證，雙方再協議由
    見證人證明即可，乙方付給甲方新台幣拾萬元正。」等情
    ，有系爭協議書在卷可憑（見審訴卷第12頁正、反面）。
  3.系爭協議書既已明白約定如上，堪信被告僅同意系爭土地就
    興華大道院原有使用部分即如新北市新店地政事務所100年4
    月1日土地複丈成果圖，即附圖(二)所示A部分（面積27平方公
    尺），分割讓與訴外人潘玉桂及原告潘東貴，另就系爭土地
    之一部即如新北市新店地政事務所99年4月29日土地複丈成
    果圖，即附圖(一)所示B部分（面積128平方公尺），為供潘玉
    桂及原告潘東貴為公共通路永久使用。又依原告提出之83年
    8月10日台北4支郵局第126號存證信函可知訴外人潘玉桂、
    原告潘東貴與被告間就興華大道院是否越界建築存有爭議，
    被告並將供道路使用之土地阻絕封閉等情（詳本院卷第35頁
    ），有原告提出被告於83年8月間阻撓通道之照片可參（見
    本院卷第36頁），是訴外人潘玉桂、原告潘東貴因興建興華
    大道院就該院所占土地及通路與被告間已有糾紛，故訴外人
    潘玉桂及原告潘東貴與被告其後於83年10月15日簽訂系爭協
    議書之目的顯係為解決上揭問題，是系爭協議書方約定由被
    告提供所有系爭東側與同段屈尺小段9-34地號及同小段9-1
    地號鄰界線，由電塔路叉口處順山脊線向西延伸至興華大道
    院本宅東北角長約54公尺寬約3公尺現有道路，供訴外人潘
    玉桂、原告潘東貴作為公共通路永久使用，興華大道院原有
    使用部分，被告願意分割讓與訴外人潘玉桂、原告潘東貴，
    訴外人潘玉桂、原告潘東貴以60萬元為補償費。是參酌系爭
    協議書之契約文字並審酌系爭協議書訂約時客觀情事及訴外
    人潘玉桂、原告潘東貴與被告間所欲達成之契約目的，足認
    潘玉桂、潘東貴與被告間就興華大道院坐落之基地所占用被
    告所有系爭土地部分，被告應分割讓與予訴外人潘玉桂、原
    告潘東貴；被告另提供系爭土地之一部供訴外人潘玉桂、原
    告潘東貴作為公共通路永久使用。
  4.從而，訴外人潘玉桂、原告潘東貴所得向被告請求分割讓與
    登記者，為系爭土地如附圖(二)所示A部分（面積27平方公尺
    ），而原告等為潘玉桂之繼承人，概括繼受潘玉桂之權利義
    務，故原告先位請求被告分割讓與系爭土地如附圖(一)所示B
    部分（面積128平方公尺），尚乏其據，為無理由。惟就原
    告備位聲明請求被告應依系爭協議書，將系爭土地附圖(二)所
    示A部分（面積27平方公尺），分割移轉登記與原告潘東貴
    為1/2、餘1/2登記由被繼承人潘玉桂之繼承人即原告等人公
    同共有，即屬有據，自應准許。
六、綜上所述，原告等依系爭協議書，請求被告將附圖(二)所示A
    部分（面積27平方公尺）土地所有權，其中二分之一分割移
    轉登記予原告潘東貴，餘二分之一分割移轉登記予原告公同
    共有，洵屬有據，應予准許。
七、本件事實已臻明確，兩造其餘之攻擊或防禦方法，及未經援
    用之證據，經本院斟酌後，認為與判決基礎之事實並無影響
    ，均不足以影響本裁判之結果，自無庸一一詳予論駁之必要
    ，併此敘明。
八、訴訟費用負擔之依據：民事訴訟法第78條。
中    華    民    國  100    年    12    月    30    日
                  民事第八庭    法  官  宣玉華
以上正本係照原本作成
如對本判決上訴，須於判決送達後20日內向本院提出上訴狀。如
委任律師提起上訴者，應一併繳納上訴審裁判費。
中    華    民    國  100    年    12    月    30    日
                                書記官  吳珊華